臺灣高等法院臺南分院民事判決　96年度上字第129號
上　訴　人　丙○○
　　　　　　　　　　　　巷253弄15號
被上訴人　　甲○○
訴訟代理人　林德昇律師
　　　　　　謝耿銘律師
上列當事人間請求侵權行為損害賠償事件，上訴人對於中華民國
96年5月8日臺灣嘉義地方法院第一審判決（95年度訴字第209號
）提起上訴，本院於96年9月18日言詞辯論終結，判決如下：
    主  文
上訴駁回。
第二審訴訟費用由上訴人負擔。
     事實及理由
一、被上訴人起訴主張：
  (一)上訴人於民國九十三年十二月二十三日下午五時許，在嘉義
    縣太保市○○里○○路○段四０三巷二五三弄十五號住處，
    意圖損害被上訴人名譽，向訴外人即自由時報記者吳世聰指
    摘關於被上訴人之不實言論，謂：被上訴人於九十三年十一
    月二十九日凌晨零時二十分許，在嘉義縣警察局水上分局刑
    事組辦公室內，持槍毆打上訴人。被上訴人吩咐同仁對其施
    壓和解，迫上訴人於九十三年十二月十四日出具內容不實之
    假報告。經由訴外人乙○○於九十三年十二月十五日給予新
    臺幣（下同）一萬四千元紅包供作上訴人之醫療賠償費，自
    由時報乃於九十三年十二月二十四日在該報第十七頁報導，
    標題為：「水上分局長毆警，逼作假報告？」、「被打三十
    分鐘同僚未勸阻」、「紅包與診斷書（相片）」等語，損害
    被上訴人警界聲望，影響民眾對被上訴人之信任感，被上訴
    人名譽因上訴人之不實言論而受侵害。
  (二)被上訴人無持槍毆打上訴人，訴外人即醫師李茂順開立甲種
    診斷證明書，純屬上訴人主訴內容之記載，非實際受傷或醫
    療儀器診斷之結果，且病歷亦未載明腦震盪情事，與其所開
    立診斷證明書記載矛盾。訴外人許自舜醫師急診室英文紀錄
    記載診斷與訴外人李茂順醫師相同，惟訴外人許自舜醫師九
    十三年十一月二十九日乙種診斷書記載上訴人頭部外傷腦震
    盪，與急診室病歷記載不同。上訴人腦部斷層掃瞄無明顯出
    血現象，訴外人許自舜醫師僅以上訴人陳述記載，判斷過程
    有瑕疵。上訴人稱左腹部一元硬幣大小瘀傷，訴外人許自舜
    警詢時稱是上訴人作心電圖吸盤吸太久造成，上訴人就診時
    未發現明顯外傷等語，上開瘀傷與九０手槍槍管前端二個圓
    柱型一大一小比對不符，且與上訴人稱拳打腳踢近三十分鐘
    之情節不符。本件刑事案件偵查時，現場目擊證人均證稱被
    上訴人未持槍毆打上訴人。
  (三)被上訴人無逼迫上訴人作假報告，和解報告內容，是上訴人
    拜託同事林志鴻幫忙電腦打字撰擬，經上訴人確認簽名，被
    上訴人不知此事，上訴人逕為推論對外指摘，並非真實之言
    論。
  (四)被上訴人無委請訴外人乙○○給予上訴人一萬四千元紅包作
    為醫療賠償費，訴外人乙○○因上訴人向其訴說上訴人配偶
    車禍受傷住院、上訴人父親因癌症住院開刀，基於同事關愛
    自行提領給上訴人，遭上訴人移花接木，誤解為被上訴人指
    示，亦係不實言論。
  (五)名譽權侵害，係社會對個人評價貶損，不論故意過失，均構
    成侵權行為，上訴人未經查證，無任何證據前提下，推論被
    上訴人有上揭行為，損害被上訴人名譽，上訴人應負民事上
    侵權責任，無須受刑事裁判拘束，且報紙所登嚴重影響社會
    一般人對被上訴人觀感，降低社會評價，情節不可謂不重大
    。爰依民法第十八條第一項前段、第一百八十四條第一項前
    段、第一百九十五條第一項後段請求上訴人賠償一元及登報
    道歉。
  (六)聲明：駁回上訴。
二、上訴人答辯略以：
  (一)上訴人於上揭時、地遭被上訴人以槍毆打及以手、腳踢打受
    傷之事實，有刑案偵查中提出之診斷書可證，並經該案證人
    即華濟醫院急診醫師許自舜、醫師李茂順證稱所出具之診斷
    書係實在，病人有說係被毆打等語。觀諸嘉義縣警察局案發
    隔日即九十三年十一月三十日，對上訴人傷勢所拍之照片十
    張顯示上訴人於左腹部確有如一元硬幣大小之傷勢，經比對
    九０手槍之槍口，亦相符合，足見被上訴人確有毆打上訴人
    之事實。又被上訴人控訴上訴人妨害名譽案件，業經嘉義地
    方法院檢察署不起訴處分，並經原審駁回交付審判之聲請確
    定在案，上訴人並無妨害名譽之事實。
  (二)本件於九十三年十一月三十日製作筆錄完成後，至十二月十
    四日前，被上訴人授意訴外人即警備隊長莊連富、林界場向
    上訴人施壓，不和解不准請假回家，上訴人在此逼迫下，日
    子很難過，且因事涉公訴罪，依法移送偵辦恐影響警譽及被
    上訴人個人前途，被上訴人急於和解，乃於九十三年十二月
    十四日最後寬限內，以輾轉迂迴方式，授意訴外人乙○○及
    林志鴻至上訴人住處和解，代上訴人擬稿繕打載有道歉認錯
    之假報告書，於上訴人九十三年十二月十五日撤回告訴後，
    並交付一萬四千元之醫療賠償費。嗣因見自由時報九十三年
    十二月十八日報載被上訴人平時不配槍，上訴人當時身上亦
    無槍，怎會傳出持槍打人等不實報導，上訴人驚覺事態嚴重
    ，恐冤情永沈大海，不願再隱忍，才告知記者上開事實。上
    訴人於偵查中提出之錄音證據顯示，訴外人乙○○作為足以
    使上訴人主觀確信係被上訴人授意，被上訴人否認並非真實
    。
  (三)水上分局有錄影監視器可監錄案發現場，上訴人無法取得當
    日錄影帶，才讓被上訴人有機會向警察局以監視器保養不良
    ，各保養警員申誡一次結案。督察長蔡榮林報載所言至醫院
    拍照發現上訴人身上無傷痕等語凸顯官官相護心態，因跪幾
    分鐘不可能膝蓋有照片所示傷勢。訴外人乙○○於原審作證
    時證稱錄影系統一般都會開著等語，且嘉義縣警察局水上分
    局係水上地區最高治安機關，尤其該分局刑事組及警備隊值
    班台隨時有民眾進出，對往來民眾狀況均有加強監視之必要
    ，該局之監視系統自當全天候監錄，焉有不加監錄之理。該
    分局竟以當時未開啟錄影，無法提供錄影帶函覆原審，有湮
    滅證據及偽造文書之嫌。
  (四)訴外人乙○○證稱基於同事之關愛，自動提款一萬四千元給
    上訴人慰問云云，純屬一派胡言。上訴人與訴外人乙○○及
    林志鴻僅點頭之交，上訴人父親住院，訴外人乙○○於上訴
    人撤回告訴後在刑警隊詢問室門口處當面交付，而非在醫院
    ，且一萬四依習俗乃忌諱之數字。訴外人乙○○九十三年十
    二月十四日到上訴人住宅，向上訴人說：「我和林課員是代
    替被上訴人處理賠償上訴人醫療及住院費用」等語，錄音帶
    中訴外人乙○○教上訴人說是誤會。又訴外人即警員趙國平
    目睹被上訴人持槍毆打上訴人並命下跪，竟畏於權勢，到庭
    不敢真實陳述，為求查明真相，請對被上訴人及趙國平加以
    測謊，以期翔實。至嘉義縣警察局水上分局警員於偵查中到
    庭雖均為被上訴人有利之證述，否認看到被上訴人毆打上訴
    人，乃因各該證人均係被上訴人部屬，且被上訴人對該等員
    警掌有考績、升遷之大權，到庭不敢作真實證述，顯涉有偽
    證之嫌。
  (五)答辯聲明：原判決不利上訴人部分廢棄上開廢棄部分，
    被上訴人在第一審之訴駁回。
三、被上訴人主張上訴人於上揭時、地向訴外人即自由時報記者
    吳世聰指摘被上訴人以槍毆打，施壓和解、逼作假報告及經
    由訴外人乙○○給予一萬四千元紅包供作醫療賠償費等情，
    並經自由時報於九十三年十二月二十四日刊登上揭內容於第
    十七頁，標題為：「水上分局長毆警，逼作假報告？」、「
    被打三十分鐘同僚未勸阻」、「紅包與診斷書（相片）」等
    語之相關報導，業經被上訴人提出報紙影本一份在卷可佐，
    且為上訴人所不爭執，堪信為真。
四、被上訴人主張上訴人向自由時報記者所為不實指摘，係以故
    意或過失侵害被上訴人名譽權，應負損害賠償責任等情，為
    上訴人否認並辯稱：上訴人確遭被上訴人毆打，有被逼作假
    報告及收受一萬四千元紅包等情屬實，被上訴人前曾告訴上
    訴人誹謗罪嫌，已經不起訴處分確定，無妨害被上訴人名譽
    情事等語。則本件爭點在於：上訴人上揭作為是否侵害被上
    訴人名譽，如應負侵權行為責任，請求回復名譽之金額及方
    法是否妥適。經查：
  (一)按言論自由為人民之基本權利，憲法第十一條有明文保障，
    國家應給予最大限度之維護，俾其實現自我、溝通意見、追
    求真理及監督各種政治或社會活動之功能得以發揮。惟為兼
    顧對個人名譽、隱私及公共利益之保護，法律尚非不得對言
    論自由依其傳播方式為合理之限制。又發表言論與陳述事實
    不同，意見為主觀之價值判斷，無所謂真實與否，在民主多
    元社會，受言論自由之保障，惟事實陳述本身涉及真實與否
    ，雖其與言論表達在概念上偶有流動，有時難期涇渭分明，
    若言論係以某項事實為基礎，在評價言論自由與保障個人名
    譽權之考量上，仍應考慮事實之真偽，倘行為人所述事實足
    以貶損他人之社會評價而侵害他人名譽，而行為人未能證明
    所陳述事實為真，縱令所述事實係轉述他人之陳述，或未經
    相當查證即公然轉述該虛偽之事實，而構成故意或過失侵害
    他人之名譽，仍應負侵權行為損害賠償責任（最高法院九十
    三年度臺上字第一八０五號判決意旨可資參照）。本件被上
    訴人主張上訴人上揭對於被上訴人之指摘為不實言論等情，
    為上訴人否認，而上訴人上開指摘之情節又足以貶損被上訴
    人之社會評價，侵害其名譽，依上說明，自應由上訴人就其
    向記者指摘情節為真負舉證之責。
  (二)上訴人抗辯其向自由時報記者指摘之上揭內容為真，係以驗
    傷診斷書、受傷照片、紅包、醫師許自舜及李茂順均證述出
    具診斷書實在、上訴人與訴外人乙○○談話錄影帶及譯文、
    本件所涉刑案業經臺灣嘉義地方法院檢察署為不起訴處分確
    定，並經原審駁回被上訴人交付審判之聲請等情為證，然查
    ：
  1.民法上名譽權之侵害非即與刑法之誹謗罪相同，名譽有無受
    損害，應以社會上對個人評價是否貶損作為判斷之依據，苟
    其行為足以使他人在社會上之評價受到貶損，不論其為故意
    或過失，均可構成侵權行為，其行為不以廣佈於社會為必要
    ，僅使第三人知悉其事，亦足當之，最高法院九十年臺上字
    第六四六號判例意旨可資參照。本件被上訴人前曾對上訴人
    提起妨害名譽之告訴，該刑事案件經臺灣嘉義地方法院檢察
    署檢察官以九十四年度偵字第一四七九號為不起訴處分，又
    經被上訴人聲請再議，再經臺灣高等法院臺南分院檢察署發
    回續行偵查後，仍以九十四年度偵續字第三一號為不起訴處
    分，經駁回再議確定。嗣被上訴人聲請交付審判，經原審刑
    事庭以九十四年度聲判字第一九號裁定駁回確定在案等情，
    業經原審調取上開刑事案卷核閱屬實，本件被上訴人主張上
    訴人侵害其名譽權是否有理，依據上述說明，應依民法上名
    譽權侵害之構成要件為判斷，不受刑事案件有罪無罪認定之
    拘束，上訴人以指述情節業經不起訴處分確定所為抗辯，自
    不影響本件之判斷。
  2.本件上訴人抗辯其遭被上訴人以槍毆打，雖提出診斷書、受
    傷照片及醫師許自舜、李茂順證稱診斷書實在等語為據，然
    上訴人所指在場之警員林俊雄、高金弘、黃皇翔、呂育修、
    任駿仁等人於上開刑案警詢及偵查中均證稱沒有看見被上訴
    人以槍毆打上訴人情節（見臺灣嘉義地方法院檢察署九十四
    年度他字第二二號第二五至二九頁、第一０五頁），上訴人
    所提上開證據僅能證明上訴人當時有照片所示瘀傷之事實，
    尚難據以推定確為被上訴人於三十分鐘內以槍毆打或以手腳
    踢打所致，尚不足為上訴人上開指摘情節為真之證明。又上
    訴人雖聲請調閱當時現場錄影帶，查明無法提出之原因等情
    ，然嘉義縣警察局水上分局偵查隊（前刑事組）辦公室所裝
    設之傳統錄影設備為偵辦重大刑事案件時錄影用，平時並未
    開啟錄影，於九十三年十一月二十九日零時至同日四時許（
    即上訴人指述發生毆打事件之時間），並未開啟錄影，無法
    提供等情，業據該分局以九十五年七月二十一日嘉水警偵字
    第０九五００三一六七五號函覆在卷可稽，且於所涉刑案偵
    查時，經上開分局函覆略以：該分局勤務中心裝設二部監錄
    設備針對留置室及分局外部中興路錄影，另警備隊值班台及
    分局前廣場裝設二部監視鏡頭，只有監視無錄影功能，九十
    四年十一月二十九日對分局外部中興路之監錄設備，由於勤
    務中心執勤官監看錄影機外部燈示、畫面顯示正常運作，錄
    影帶亦依規定每日更換，故未察覺機器故障。第三組錄影設
    備係因應偵辦刑案時，對於嫌疑人即案件相關人監錄使用，
    當時因無偵辦刑案而未錄影，故無錄影帶等情，此有該分局
    九十四年一月十一日嘉水警三字第０九四００二０二八三號
    函文附於偵查案卷可資參佐（見上開偵查卷第九四頁），二
    份函文意旨相同，核與警員林俊雄、黃皇翔、呂育修、任駿
    仁證述三組辦公室平時僅有人犯到組偵辦刑案必要時才錄音
    、錄影；警員高金弘證述當時跟往常一樣沒有開啟錄音、錄
    影設備等語相符（見上開偵查卷第二五至二九頁），尚難僅
    以無錄影帶提供及證人乙○○於上訴人審理時證稱錄影系統
    應該二十四小時都會開等語，推定被上訴人湮滅錄影證據，
    並據為被上訴人有毆打上訴人之有利上訴人之認定。
  3.上訴人抗辯遭被上訴人授意之訴外人即警備隊長莊連富、林
    界場施壓，被逼作假報告及收受醫療費賠償金一萬四千元等
    情，係以訴外人乙○○交付之紅包及其與上訴人之對話錄音
    及譯文為證。然就上訴人上揭遭被上訴人授意之訴外人即警
    備隊長莊連富、林界場施壓等情，業經訴外人莊連富、林界
    場於警詢時否認（見上開偵查卷第七０至七二頁），又訴外
    人乙○○雖不否認交付上開金額紅包，然否認係經被上訴人
    授意，其於原審審理時到庭證稱：因伊係督察室督察員，被
    告（指上訴人）住院乃去醫院瞭解、關心，看胸部沒什麼傷
    ，腹部也沒傷，被告表示身體很痛，事後被告表示想退休，
    大事化小，伊才與訴外人林志鴻至被告家，被告稱共花費一
    萬四千元，錢伊幫他出，被告說不會打電腦，報告係林志鴻
    與被告溝通後打的，被告看過沒有表示不妥就簽名等語（見
    原審九十六年一月四日言詞辯論筆錄），核與警員林志鴻於
    警詢時證述情節相符（見上開偵查卷第七六頁反面），且觀
    諸上訴人提出之錄音譯文，訴外人乙○○並無紅包確係經被
    上訴人授意交付之相關陳述，自難僅以紅包、錄音帶及譯文
    ，及上訴人與訴外人乙○○點頭之交情誼等，據以推論確係
    被上訴人授意所為，而為有利上訴人之認定。又上訴人雖聲
    請對被上訴人及訴外人趙國平測謊，惟測謊技術係本於心理
    學及生理學之理論為基礎，並佐以科學儀器詳實記錄受測者
    應答時之各項反應，由專業人員進行問題設計及結果判讀，
    必須受測人同意配合，且測試之問題及其方法需具專業可靠
    性，縱測謊結果有陳述不實之情緒波動反應，亦須在其他可
    資信賴之積極或消極證據存在情形下，作為補強證據力之參
    考，不能採為判斷事實之唯一及絕對憑據，上訴人所提測謊
    鑑定未經受測人同意，且依上所述，上訴人抗辯之事實尚未
    舉證達於可信之程度，測謊結果又非判定之唯一依據，本院
    認無必要。
  4.綜上，上訴人上揭舉證尚難據以認定其所指摘之情節確為真
    實，誠如上訴人所言其於偵查中提出之錄音證據顯示，訴外
    人乙○○作為足以使上訴人「主觀」確信係被上訴人授意。
    亦即此不過上訴人個人主觀之臆測，且上訴人在未經相當查
    證及有確切證據情況下，貿然依其主觀認知，向自由時報記
    者指摘足以貶損被上訴人社會評價及侵害名譽之上開情節，
    並經刊登於報紙上，使第三人知悉其事，上訴人所為侵害被
    上訴人名譽，依上說明，上訴人自應就上揭指摘行為負侵權
    行為損害賠償責任。
  (三)按人格權受侵害時，得請求法院除去其侵害；因故意或過失
    ，不法侵害他人之權利者，負損害賠償責任；不法侵害他人
    之身體、健康、名譽、自由、信用、隱私、貞操，或不法侵
    害其他人格法益而情節重大者，被害人雖非財產上之損害，
    亦得請求賠償相當之金額，其名譽被侵害者，並得請求回復
    名譽之適當處分，民法第十八條第一項前段、第一百八十四
    條第一項前段、第一百九十五條第一項分別定有明文。本件
    上訴人向自由時報記者為上揭指摘，並經報紙刊登，致被上
    訴人名譽受有損害，揆諸上揭規定及說明，被上訴人請求上
    訴人賠償非財產上之損害，並請求回復名譽之適當處分，為
    有理由。茲就被上訴人之請求，審酌如下：
  1.精神慰撫金部分：按慰藉金之賠償，須於人格權遭受侵害，
    使精神上受有痛苦為必要，其核給之標準固與財產上損害之
    計算不同，然非不可堪酌雙方身分資力與加害程度，及其他
    各種情況核定相當之數額，最高法院五十一年臺上字第二二
    三號判例意旨參照。本院審酌上訴人身為警員（已退休），
    依其主觀認知向自由時報記者為上揭指摘，且經報紙刊登，
    對身為上訴人上級長官之被上訴人影響鉅大，以上訴人上揭
    言論對被上訴人加害之程度，及雙方之身分、地位、經濟狀
    況等一切情況，認被上訴人請求一元合理，應予准許。
  2.關於刊登道歉聲明部分：按名譽被侵害者，得請求為回復名
    譽之適當處分，民法第一百九十五條第一項後段定有明文。
    所謂適當之處分，係指該處分在客觀上足以回復被害人之名
    譽且屬必要者而言（最高法院八十六年臺上字第三七０六號
    裁判意旨可資參照）。本件上訴人上揭指摘情節經報紙刊登
    ，已使被上訴人名譽受損，已如上述，刊登道歉聲明於報紙
    上，應屬回復名譽之適當處分，本院審酌上訴人及被上訴人
    當時均服務於嘉義縣警察局水上分局，本件發生地點亦均在
    嘉義縣轄區，且依卷附資料所示，於中國時報、聯合報及自
    由時報均有相關報導，認上訴人在上開三份報紙嘉雲南地區
    地方版之報頭下，各以長七公分、寬五公分之版面，刊登如
    原判決附件所示之道歉聲明一日，為回復被上訴人名譽適當
    之方法，尚無連續在上開報紙以全國版頭版，以十四號字體
    及半版篇幅刊登三日之必要。是被上訴人請求將如附件道歉
    聲明以長七公分、寬五公分之版面，刊登於上揭三家報紙雲
    嘉南地區地方版報頭下一日之範圍內，為有理由，逾此請求
    尚非有據，不應准許。
五、綜上所述，被上訴人主張上訴人向自由時報記者所為上揭指
    摘內容，經刊登報紙上，足以貶損被上訴人社會評價及侵害
    名譽等情可採。從而，被上訴人依據侵權行為之法律關係，
    請求上訴人給付一元，及應在中國時報、聯合報及自由時報
    雲嘉南地區地方版報頭下刊登長七公分、寬五公分如原判決
    附件所示道歉聲明一日，為有理由，應予准許，逾此部分之
    請求，則無理由，應予駁回。原審就上開應准許部分為被上
    訴人勝訴之判決，並以勝訴部分所命給付之金額未逾五十萬
    元，依職權宣告假執行。於法並無不合；上訴人上訴意旨指
    摘原判決不當，求予廢棄改判為無理由，應予駁回。
六、本件為判決基礎之事證已臻明確，兩造其餘攻擊防禦之方法
    經本院斟酌後，認均不足以影響本判決之結果，自無逐一詳
    予論述之必要，併此敘明。
七、據上論結，本件上訴為無理由，依民事訴訟法第449條第1項
    、第78條，判決如主文。
中　　華　　民　　國　　96　　年　　10 　　月　2　　　日
　　　　　　　　　    民事第四庭　審判長法  官    王惠一
                                        法  官    王浦傑
                                        法  官    蘇重信
上為正本係照原本作成。
如對本判決上訴，須於判決送達後20日內向本院提出上訴狀，未
表明上訴理由者，應於上訴後20日內，向本院提出理由書（須附
繕本）。依法須繳納裁判費並應委任律師為訴訟代理人，始得上
訴。
中　　華　　民　　國　　96　　年　　10　　月　　2 　　日
                                        書記官    黃文生
【附記】
民事訴訟法第495條之1第2項準用同法第466條之1第1、2項規定
：
(1)對於第二審判決上訴，上訴人應委任律師為訴訟代理人。但上
  訴人或其法定代理人具有律師資格者，不在此限。
(2)上訴人之配偶、三親等內之血親、二親等內之姻親，或上訴人
  為法人、中央或地方機關時，其所屬專任人員具有律師資格並
  經法院認為適當者，亦得為第三審訴訟代理人。
民事訴訟法第466條之2：
上訴人無資力委任訴訟代理人者，得依訴訟救助之規定，聲請第
三審法院為之選任律師為其訴訟代理人。
